【裁判字號】    90,訴緝,15
【裁判日期】    900814
【裁判案由】    妨害自由等
【裁判全文】
臺灣嘉義地方法院刑事判決                            九十年度訴緝字第一五號
    公  訴  人  臺灣嘉義地方法院檢察署檢察官
    被      告  乙○○
右列被告因妨害自等由案件，經檢察官提起公訴（八十八年度偵字第一四九五號），
本院判決如左：
    主  文
乙○○共同私行拘禁，處有期徒刑拾月。扣案行動電話壹支，沒收。又共同連續以詐
術得財產上不法之利益，處有期徒刑陸月，扣案支票拾捌張，沒收。應執行有期徒刑
壹年月。扣案行動電話壹支，支票拾捌張均沒收。
    事  實
一、乙○○受僱於李澤元，自(一)八十六年底起，由李澤元（業經本院判決有罪）在聯
    合報四十八版刊登「支票借您0000000」廣告，將電話轉接至乙○○申請
    、李澤元持有之0000000000號行動電話，並由「阿發」提供無法兌現
    之人頭支票給李澤元，乙○○則受僱於李澤元販賣支票，約定乙○○每賣一張支
    票獲取三百元之酬金，李澤元、綽號「阿發」成年男子、乙○○等人與人頭支票
    買主甲○○，明知就持有之人頭支票，並無清償能力，猶共同意圖以詐術得財產
    上不法利益，而基於概括犯意聯絡，由李澤元連續以每張新台幣（下同）五千元
    之價格販賣人頭支票給甲○○。而基於共同概括犯意聯絡之甲○○，自八十六年
    十二月間起，至八十七年八月間止，透過電話與李澤元聯絡以每張五千元之價格
    購得人頭支票十餘次，甲○○持向工作處所之眾信公司佯稱係客戶交付之支票，
    以此為詐術手段，在人頭票提示日屆至前用而掩飾其挪用之保管款項，詐得票面
    金額共一百五十四萬三千三百元之延期清償利益（甲○○詐欺得利罪，業經臺灣
    雲林地方法院判決有罪確定）。
  (二)因李澤元於八十八年二月十一日上午七時許，駕駛車牌號碼ＨＫ－五四九三號汽
    車至雲林縣古坑鄉甲○○住處，將甲○○強行架押上車載至嘉義縣民雄鄉文隆村
    高明釣魚場後，乙○○於同日上午十一時許至該釣魚場，與李澤元基於共同剝奪
    甲○○行動自由、傷害犯意聯絡，共同對甲○○加以談判與毆打；嗣中午十二時
    多，由李澤元押同甲○○開車載至雲林縣斗六市甲○○前工作場所拿珠寶不得後
    ，心生不滿而再載回高明釣魚場，與在現場之乙○○，繼續剝奪甲○○行動自由
    ，並由李澤元持釣魚竿、乙○○持水管在上開釣魚場內，共同毆打甲○○、並丟
    入魚池內等手段，致甲○○受有頭部外傷腦震盪、頭皮挫傷、胸部腹部挫傷、兩
    上肢挫傷瘀血、頸部挫傷及背部多處挫傷等傷害。嗣甲○○於同日下午一時許打
    電話回家後籌款，因吳登印一時未能籌得款項，李澤元與乙○○二人乃開車將甲
    ○○帶離釣魚場現場，帶至嘉義市○○○街二十六號四樓三公寓內，繼續限制甲
    ○○之行動自由，而剝奪甲○○之行動自由，俟於同日晚上十時許，嗣乙○○因
    故先行離去。
二、嗣李澤元復將甲○○載往他處，途經嘉義市○○○路與青年街口之全買大賣場前
    停車等待綠燈時，甲○○跳車逃入全買大賣場內並請店內職員幫忙報警，李澤元
    見狀隨即聯絡同有犯意聯絡之詹景閎（即起訴書所指之詹宗和）與陳榮智二人到
    場（詹景閎、陳榮智業經本院判決），找尋得甲○○後，便強行將甲○○拉出賣
    場，押入駕駛車牌號碼Ｃ三─０九七八號在外守候之陳榮智車內，強行將甲○○
    載離現場，俟陳榮智以其車牌已遭路人記下為由，要求李澤元與甲○○二人下車
    。嗣甲○○再度聯絡到其父稱已借得五萬元，乃由李澤元聯絡乙○○叫計程車載
    甲○○回雲林縣古坑鄉住處拿錢。經民眾報案後，警方依Ｃ三─０九七八號之車
    牌號碼查獲得陳榮智涉案，乃循線追緝而查獲上情，並扣得李澤元所有之行動電
    話一支、毆打甲○○所用之水管及釣魚竿各一支、及自乙○○身上扣得其自甲○
    ○之父吳登印處所取得之五萬元、及李澤元與乙○○二人販賣他人所用之人頭支
    票十八張、甲○○所簽發交付給李澤元之本票二張等物。
三、案經被害人甲○○訴由嘉義市警察局第一分局報告臺灣嘉義地方法院檢察署檢察
    官偵查起訴。
    理  由
一、訊據被告乙○○固坦承右揭犯罪事實一(一)時、地，由李澤元負責與買支票之人聯
    絡。以壹張五千元賣出。惟矢口否認有何詐欺犯行，辯稱：只有幫李澤元賣支票
    （審判卷第廿九頁）云云。經查：
  (一)共同被告李澤元於本院審理中自白：係向「阿發」買人頭支票、刊登「支票借你
    、電話0000000」廣告，並由此電話轉接至乙○○申請、由李澤元持有之
    0000000000號行動電話，由李澤元負責與買支票之人聯絡。票是由阿
    發提供的。票壹張「阿發」賣我們三千至三千五百元。面額是空白的。我們賣的
    票是尚沒有被拒絕往來的人頭票，我再以壹張五千元賣出（八十八年訴字第二二
    七號卷第一九六頁），合先敘明。
  (二)按尚未拒絕往來俗稱可照會票之支票，均為不能兌現之人頭支票，支票上除加蓋
    發票人印文外，其餘票面金額、發票日期等應記載之事項均屬空白，則購買者任
    意填加日期、金額持向他人調現或購物，均屬不能兌現之支票無疑（最高法院八
    十六年台上字四七一五號判決可資參照）。同案共同被告李澤元於本院審理中自
    白：票是由阿發提供的。票壹張阿發賣我們三千至三千五百元。面額是空白的。
    我們賣的票是尚沒有被拒絕往來的人頭票，我再以壹張五千元賣出。．．．，我
    是拿了三張票給他（指甲○○），是他說他自己要用票，他知道這是人頭票，我
    沒有向他收取任何代價。他是用票調現金，票到期後，他會將錢存入，或者將票
    換回（審判卷第一九六頁），另詐欺得利罪部分另案被告甲○○於雲林地方法院
    （八十八年訴字第二一○號）審理中自白：支票的部分，日期及金額在買的時候
    己經寫好了．．（問：為何金額與貨款金額一樣？）答：買的時候日期由對方來
    填寫．．．所開的金額在一定範圍內才可以，金額也是由對方來寫（審判卷第三
    五四、三五五頁）。復於本院時陳稱：（問：你向李澤元買的票有那些？提示附
    卷支票影本）我大部分的票都是向他買的（八十八年度訴緝字第二二七號卷第三
    一四至三四七、第三五九頁），參諸前揭說明，被告乙○○、共同被告李澤元持
    不能兌現之支票，雖未拒絕往來而可照會，然仍於賣予另案被告甲○○時，始加
    以填寫，且須購買者於屆期前將票載款項匯入以避免跳票，則被告乙○○、李澤
    元，所持以賣予另案被告甲○○之支票，顯屬不能兌現之支票，足堪認定。又共
    同被告李澤元係以每張三千至三千五百元買入，俟以有利於被告有利認定之每張
    五千元價格賣出，足見被告乙○○、李澤元係以低價買入，高價賣出人頭支票，
    亦足堪認定。至被告李澤元辯稱與買主雙方雖有於支票屆期前，錢存入帳戶使支
    票兌現、或拿現金換回支票之意思，此僅係被告乙○○、李澤元與支票買方於共
    同詐欺犯行之後的彌補方法，於詐欺犯行之成立無涉，併此敘明。
  (二)被告乙○○、李澤元如何於右揭時、地共同以人頭票詐欺犯行，詐欺罪部分業經
    另案被告甲○○於警訊、偵查及審理時指訴：我是看到『支票借你，電話000
    0000號』廣告，再轉接至電話，．．前後買的支票有好幾張，次數好幾次，
    確實數目不記得了，當時李澤元告訴我說票的信用很好，沒有問題。結果後來卻
    退票。我當時有和他約定要在票載期日到期前，我要將票款存入。我以六千元向
    他買每壹張票等語明確（八十八年度訴緝字第二二七號卷第二三五頁，按：被告
    乙○○、李澤元供稱係每張五千元，以有利於被告之認定，認定為每張五千元）
    ，被告乙○○、李澤元既明知其所販賣之人頭支票係無法兌現之支票，販賣時亦
    無清償之意思，竟仍以低價買入，高價賣出牟利，販賣予不特定人，被告乙○○
    、李澤元與買主間，均亦明知支票無法兌現之支票，足見買受者並無付款之意思
    ，且客觀上已足使自支票買主收受支票之不特定人，陷於錯誤而認該支票係可兌
    現。故被告乙○○、李澤元基於詐欺之犯意，足堪認定。
  (三)按共同正犯之意思聯絡，並不限於事前有所謀議，即僅於行為當時有共同犯意之
    聯絡者，亦屬之，且其表示之方法，亦不以明示通謀為必要，即相互間有默示之
    合致，亦無不可。被告將人頭支票販售於第三人，而該第三人買受人頭支票之目
    的，不問係購物或轉售圖利，均在於向不特定人詐取財物，殆無疑義，自為被告
    所明知，故被告於出售人頭支票之時，即與各該買受之第三人有犯意之聯絡甚明
    （最高法院八十八年台上字第七七四號判決參照），本件被告乙○○、李澤元所
    賣出之人頭票，不論支票買主目的不論係用以詐欺取財、或詐欺得利，均足認被
    告乙○○、李澤元於販售人頭票之時，有共同意圖為自己不法所有或利益，而為
    犯意聯絡，足堪認定。
  (四)另案被告甲○○先後持此種人頭支票，向工作處所之眾信公司佯稱係客戶交付之
    支票，以此為詐術手段，在提示日屆至前用而掩飾其挪用之保管款項共一百五十
    四萬三千三百元，詐得上開款項之延期清償利益，業經另案被告甲○○自白不諱
    ，並有卷附支票影本可查（八十八年度訴緝字第二二七號卷第三一四至三四七頁
    ），另有臺灣雲林地方法院以八十八年訴字第二一○號判決一份在卷可佐（八十
    八年度訴緝字第二二七號卷第二八七頁）；又同案被告李澤元雖辯稱其係自八十
    七年十二月底始從事販賣人頭支票之工作，然查被害人甲○○於偵審中則明確指
    訴，自八十六年底即有向李澤元購買過支票，且扣案之支票票載日期皆係八十七
    年二月、三月及四月，顯見被告李澤元就其犯罪時間顯有所保留，應認被害人甲
    ○○所指訴之時間即八十六年十二月底，係屬真實。此外，復有聯合報廣告影本
    、人頭支票十八張在卷可憑，綜上，被告乙○○、李澤元利用人頭票與詐欺罪另
    案被告甲○○共同連續詐欺得利犯行，亦足堪認定，被告李澤元所辯，自難採信
    。
二、訊據被告乙○○對右揭於八十八年二月十一日、毆打甲○○事實固坦承不諱（審
    判卷第廿八頁），惟矢口否認有私行拘禁之犯行，辯稱：並沒有拘禁甲○○云云
    。經查：被告乙○○如何於右揭時、地共同妨害告訴人甲○○自由、傷害等事實
    ，業經被害人甲○○於警訊時、偵查及審理中指訴明確，復經證人吳登印於警訊
    時及審理中證述明確（警卷第四五頁以下、八十八年度訴緝字第二二七號卷第卅
    九頁），另告訴人因遭被告乙○○、李澤元毆打，受有頭部外傷腦震盪、頭皮挫
    傷、胸部腹部挫傷、兩上肢挫傷瘀血、頸部挫傷及背部多處挫傷等傷害，此有陳
    仁德醫院驗傷診斷書一紙、受傷照片六幀附卷可稽（警卷第五四至五七頁）；另
    查，告訴人甲○○於八十八年二月十一日下午五時多，遭被告乙○○、李澤元載
    往嘉義市○○○街二十六號四樓三公寓內，迄當日晚上八時多為止一情，業經告
    訴人甲○○指訴：他們（指李澤元、乙○○）把我帶到公寓後，把我鎖在一個小
    房間等語甚詳（八十八年度訴緝字第二二七號卷第二四三頁），被告乙○○雖辯
    以並未到該公寓，共同被告李澤元辯稱該段時間係在臥室（八十八年度訴緝字第
    二二七號卷第二○○頁）內云云，然告訴人甲○○於遭被告乙○○、李澤元毆打
    後，如非被告拘禁，在長達數小時之時間內，豈有不趁被告李澤元於臥室內時逃
    跑之理？是被告李澤元、乙○○共同將告訴人私行拘禁於公寓內一情，亦足堪認
    定，即使被告乙○○已先行離去，亦妨其共同犯行分擔之認定；此外，復有行動
    電話一支、水管及釣魚竿各一支、本票二張扣案及吳登印領回五萬元出具保管書
    一紙在卷可稽，是被告乙○○傷害、妨害自由等犯行，已甚明確。
三、綜上，被告乙○○所辯無非事後卸責之詞，委無足採，本件事證明確，被告犯行
    堪予認定。
四、核被告乙○○所為，係犯有刑法第二百七十七條第一項傷害罪、第三百零二條第
    一項之私行拘禁罪、第三百三十九條第二項詐欺得利罪，公訴人起訴被告乙○○
    、李澤元係與甲○○、綽號「阿發」不詳年籍成年男子，共同犯刑法第三百三十
    九條第一項詐欺取財罪，尚有未洽，惟起訴基本事實同一，起訴法條應予變更為
    刑法第三百三十九條第二項之詐欺得利罪，附此敘明。又按刑法第三百零二條第
    一項所謂其他非法方法剝奪人之行動自由，係對於同條項私行拘禁之補充規定，
    故將人私行拘禁，同條項既有明文，按之主要規定優於補充規定原則，自不應宣
    告補充規定之罪名，最高法院三十年上字第一六九三號判例可資參照；本件被告
    乙○○、同案被告李澤元將告訴人甲○○限制於高明釣魚場等以非法方法剝奪行
    動自由行為，與拘禁甲○○於公寓之以私行拘禁行為間，依主要規定優於補充規
    定之原則，仍應僅論以私行拘禁罪，附此敘明。被告乙○○就所犯傷害罪與同案
    共犯李澤元彼此間，被告乙○○就所犯詐欺得利罪，與同案共犯李澤元、另案被
    告甲○○、不詳年籍成年男子「阿發」間，均有犯意聯絡及行為分擔，均應依刑
    法第二十八條規定論以共同正犯。又被告乙○○前後多次共同詐欺得利犯行，時
    間密接，犯罪基本構成要件相同，顯係基於概括之犯意反覆為之，應依刑法第五
    十六條連續犯之規定論以一罪，並加重其刑。被告乙○○與同案被告李澤元所犯
    之妨害自由罪與傷害罪，係因被告乙○○、李澤元索債不得、及至斗六市取珠寶
    不得而強押告訴人甲○○至高明釣魚場以毆打，業經共同被告李澤元陳明在卷（
    見本院九十年一月五日訊問筆錄），二罪間有方法、目的之牽連關係，係牽連犯
    ，應依刑法第五十五條後段從一重之妨害自由罪處斷。被告乙○○所犯上開詐欺
    得利、妨害自由二罪，犯意各別，行為互殊，犯罪構成要件亦不同，應予分論併
    罰。爰審酌被告乙○○犯罪之動機、目的、被告乙○○限制告訴人自由、傷害、
    恐嚇等手段、素行、智識程度、對被害人甲○○身心危害甚鉅、販賣人頭票圖利
    及犯罪後態度等一切情狀，量處如主文所示之刑，並定其應執行刑。扣案之行動
    電話機具係共同被告李澤元供聯絡妨害自由所用之物，且為共同被告李澤元所有
    ，業經共同被告李澤元陳明在卷（八十八年度訴緝字第二二七號卷第二○二頁）
    ，且扣押書上係載明所有人為李澤元，此亦有扣押書一份附於警卷可查，爰依刑
    法第三十八條第一項第二款規定宣告沒收。又扣案人頭支票十八張，係被告乙○
    ○、李澤元共同販賣所用之人頭支票，係供犯罪所用之物，且為共同被告李澤元
    所有，業經共同被告李澤元於警訊時陳明在卷（警訊卷第十一頁反面第二行），
    爰依刑法第三十八條第一項第二款沒收。扣案之本票二張，係告訴人甲○○簽發
    予被告李澤元清償債務之用，並非犯罪所得之物，扣案水管、釣魚竿並非被告李
    澤元、乙○○所有，均不另為沒收之宣告。
據上論斷，應依刑事訴訟法第二百九十九條第一項前段、第三百條，刑法第二十八條
、第五十六條、第二百七十七條第一項、第三百零二條第一項、第三百三十九條第二
項、第五十五條後段、第三十八條第一項第二款、第五十一條第五款，罰金罰鍰提高
標準條例第一條前段，判決如主文。
本案經檢察官劉仲慧到庭執行職務。
中      華      民      國    九十      年      八      月     十四     日
                                臺灣嘉義地方法院刑事第三庭
                                    法  官
右正本證明與原本無異。
如不服本判決，應於判決送達後十日內，向本院提出上訴狀（應附繕本）。
中    華    民    國      八十        年              月              日
                                    書記官
附錄論罪法條條文：
刑法第二百七十七條第一項
傷害人之身體或健康者，處三年以下有期徒刑、拘役或一千元以下罰金。
刑法第三百零二條第一項
私行拘禁或以其他非法方法，剝奪人之行動自由者，處五年以下有期徒刑、拘役或三
百元以下罰金。
刑法第三百三十九條：
意圖為自己或第三人不法之所有，以詐術使人將本人或第三人之物交付者，處五年以
下有期徒刑、拘役或科或併科一千元以下罰金。
以前項方法得財產上不法之利益或使第三人得之者亦同。


司法院資訊處製作；財團法人民間司法改革基金會備份。
